【裁判字號】    97,簡上,171
【裁判日期】    980319
【裁判案由】    侵權行為損害賠償
【裁判全文】
臺灣臺北地方法院民事判決             97年度簡上字第171號
上  訴  人
即被上訴人  丁○○○華明耀之.
            庚○○華明耀之繼.
            戊○○華明耀之繼.
            己○○華明耀之繼.
            丙○○華明耀之繼.
            甲○○華明耀之繼.
            乙○○華明耀之繼.
前七人共同
訴訟代理人  羅聖乾律師
上  訴  人
即被上訴人  辛○○
上列當事人間請求侵權行為損害賠償事件，兩造對於民國97年1
月18日臺灣臺北地方法院臺北簡易庭96年度北簡字第8798號第一
審判決各自提起上訴，本院於民國98年2月19日言詞辯論終結，
判決如下：
    主  文
上訴均駁回。
第二審訴訟費用由兩造各自負擔。
    事實及理由
壹、程序方面：
一、本件原審被告華明耀於一審判決後雖聲明上訴，然於本院第
    二審訴訟繫屬中之97年9月28日死亡，其繼承人丁○○○、
    庚○○、戊○○、己○○、丙○○、甲○○、乙○○等七人
    （下稱丁○○○等七人）於98年1月14日具狀表示承受訴訟
    ，有其戶籍謄本附卷可稽，經核與民事訴訟法第175條、176
    條規定相符，先予敘明。
二、按，簡易訴訟程序之第二審為訴之變更或追加，非經他造同
    意，不得為之，民事訴訟法第436條之1第3項準用同法第446
    條第1項、第463條定有明文。經查，本件上訴人辛○○（即
    原審原告）於上訴程序中聲明追加：「被上訴人華明耀應於
    中國時報、聯合報、蘋果日報頭版頭刊登道歉啟事乙日」，
    惟嗣於97年7月30日具狀撤回此部分之追加，上訴人華明耀
    亦未為反對撤回之意思，是此部分即未予審理。又上訴人辛
    ○○復主張：因華明耀之誣告行為，致使上訴人辛○○於偵
    查中不得不委任律師出庭代為辯護，因而支出律師費及撰狀
    費共新台幣7萬元，此乃伸張權利及防禦上所必要，此亦因
    上訴人華明耀之侵權行為所生之財產上損害，是於本審中追
    加請求云云，惟查：此部分於原審並未經上訴人辛○○提出
    ，上訴人華明耀亦未同意其於上訴程序中為追加，且民事訴
    訟法並未採取律師訴訟主義，當事人所支出之律師費用，非
    可認定為財產上之損害賠償範疇。本件上訴人辛○○除未提
    出已支付7萬元律師費之證據外，又未提出具體事證，證明
    確有不能自為訴訟行為、而有委任律師代理之情形，是此部
    分訴之追加難認為有理由，不予准許，併予敘明
貳、實體方面：
一、上訴人即原審原告辛○○起訴主張：
    原審被告即上訴人華明耀意圖詆毀上訴人辛○○之名譽，欲
    使辛○○受刑事處分，逕向台北市政府警察局信義分局提出
    告訴，誣指：上訴人辛○○於94年4月19日上午9時許在台北
    市○○街156巷33弄9號大勇樓一樓會客室，基於傷害之犯意
    ，將上訴人華明耀堆倒在地、至上訴人華明耀受有右肘、右
    胸挫傷、右第九肋骨骨折等傷害云云，而對上訴人辛○○提
    出傷害告訴，經台灣台北地方法院檢察署以95年偵字第9500
    號對上訴人辛○○所涉之上述傷害罪嫌為不起訴處分。上訴
    人華明耀所涉及之誣告罪，業經檢察官提起公訴，並經本院
    刑事庭以96年訴字第176號及台灣高等法院96年上訴字第
    3177號判決「意圖使他人受刑事處分，向該管公務員誣告，
    處有期徒刑六月、緩刑二年」在案。上訴人華明耀明知未遭
    上訴人辛○○毆打，竟捏造散佈不實事實，詆毀上訴人辛○
    ○名譽，致使無端受鄰居指點，且因受刑事追訴而日夜難以
    成眠，受有精神上損害，爰依民法第184條、第195條規定請
    求上訴人華明耀應賠償上訴人辛○○新台幣（下同）30萬元
    及自起訴狀繕本送達翌日起至清償日止按年息百分之五計算
    之利息。
二、上訴人（即上訴人華明耀之繼承人）丁○○○等七人答辯則
    以：
    上訴人辛○○確實於94年4月17日於吳興新村大勇樓一樓，
    將上訴人華明耀推倒在地，原檢察官未傳訊證人即遽為不起
    訴處分，但只因證據不充分之故，自不能推定上訴人華明耀
    所訴為誣告。上訴人華明耀否認有散佈不實、意圖詆毀辛○
    ○名譽之事，上訴人辛○○僅以傷害案件經不處分在案，主
    張其受到誣告而受有精神上損害，並無任何名譽受損之處，
    原審判決未記明其斟酌調查前開刑事判決認定事實結果所得
    心證之理由，自有判決不備理由違法之處。縱認上訴人華明
    耀應予賠償，上訴人辛○○請求金額過高，應有酌減之必要
    ，資為抗辯。
三、原審判命上訴人華明耀應給付上訴人辛○○3萬元，及自96
    年2月17日起至清償日止，按年息5％計算之利息，其餘之訴
    駁回；茲上訴人辛○○對其敗訴部分聲明不服，求為：(一)原
    判決不利於上訴人辛○○部分廢棄。(二)前開廢棄部分，上訴
    人華明耀應再給付上訴人辛○○14萬元及自起訴狀繕本送達
    翌日即96年2月17日起至清償日止，按年息5％計算之利息。
    (三)對造上訴駁回。上訴人丁○○○等七人則聲明：(一)原判決
      不利於上訴人華明耀部分廢棄。(二)上開廢棄部分，上訴人
      辛○○在第一審之訴駁回。(三)對造上訴駁回。
四、得心證之理由：
（一）按刑事訴訟判決所認定之事實，固非當然有拘束民事訴訟
      判決之效力，但民事法院調查刑事訴訟原有之證據，而斟
      酌其結果以判斷事實之真偽，並於判決內記明其得心證之
      理由，即非法所不許（最高法院67年台上字第2674號、49
      年台上字第929號判例要旨參照）。本件上訴人辛○○已
      聲明引用本件刑事訴訟之卷證資料（見本院卷第41頁），
      本院自得調查刑事訴訟中原有之證據，斟酌其結果以判斷
      其事實，是本院依職權調閱台灣高等法院96年度上訴字第
      3177號卷（下稱第二審刑事卷宗）、台北地方法院96年訴
      字第176號誣告案件刑事卷宗（下稱第一審刑事卷宗）審
      核，合先敘明。
（二）上訴人辛○○主張上訴人華明耀誣指其打伊倒地成傷，並
      向有偵查權限之警員提出告訴，意圖使上訴人辛○○受刑
      事處分、侵害名譽之事實，業據其於前揭刑事訴訟程序中
      指述甚明，並經本院調閱相關卷宗審核屬實，上訴人華明
      耀雖抗辯，並無誣告犯行且未侵犯上訴人辛○○之名譽云
      云，惟查：
   1、上訴人華明耀指述遭上訴人辛○○傷害之時間及就醫情形
      ，確實有前後矛盾、陳述不一之情形。上訴人華明耀於94
      年4月20日警詢時指訴其遭辛○○傷害之時間，係94年4月
      19日上午；惟於95年1月23日檢察事務官訊問時，華明耀
      改稱係94年4月17日上午10時至11時許遭辛○○傷害，而
      於被打當天即前往就醫；嗣華明耀又於95年2月15日檢察
      事務官訊問時供稱：辛○○係94年4月17日打伊的，伊痛
      了二天受不了才去就醫，發現肋骨插到肺等語；再觀諸華
      明耀所提出由臺北醫學大學附設醫院於94年4月19日開立
      之診斷證明書，其上清楚載明華明耀急診之日期為94年4
      月19日，另一紙由上開同一所醫院於94 年5月2日開立之
      診斷證明書亦為相同記載，並載明華明耀係於同日即出院
      等情，華明耀既已供稱：伊僅有至臺北醫學大學附設醫院
      就診，未再至其他醫院求診，是堪認華明耀就醫之日期係
      94年4月19日。核諸華明耀前開供述可知，其所指訴遭辛
      ○○傷害之時間、及是否當日就醫等情，前後供述不一，
      均有矛盾，難遽信為真。
   2、上訴人華明耀雖辯稱其患有重度憂鬱症及廣泛性焦慮症及
      失智合併憂鬱症，始會於偵查中就傷害之時間供述不一云
      云，然查，華明耀前往警局對辛○○提出傷害告訴之時間
      為94年4月20日，係在就醫之隔日，距離華明耀所謂遭辛
      ○○傷害之時間僅間隔一日（94年4月19日）或3日（94年
      4 月17日），故記憶應尚屬深刻，應無混淆可能，其所辯
      僅係卸責之詞，不足採信。此外，上訴人華明耀與辛○○
      於事發前並不相識，素昧平生，亦無仇怨，是辛○○並無
      故意推打華明耀成傷之動機。又華明耀曾辯稱辛○○係欲
      奪取其身上之金錢始為傷害犯行云云，然依華明耀所指訴
      之傷害過程，辛○○係於吳興新村大勇樓一樓會客室處，
      在程國祥面前，突然動手推打伊，然辛○○於當時係擔任
      吳興新村自治會會長，為具有通常智識之人，其若有奪取
      財物之故意，衡情應趁華明耀獨自一人時動手，以達其目
      的且避免遭人發覺，何以選在尚有第三人在場遂行不法犯
      行？又華明耀於刑事第一審審理時供稱伊遭辛○○傷害後
      ，是走路回家的，沒有馬上看醫生等語（見刑事第一審卷
      第107頁反面），然依據診斷證明書所載之傷勢，華明耀
      所受傷害已嚴重達到肋骨骨折之程度，其疼痛程度絕非輕
      微，事發時華明耀已八十歲，以其身體狀況觀之，顯然應
      無法走路返家，縱使返家亦應立即就醫診治，實無忍受肋
      骨骨折之痛苦達二日以後才看診之道理；是華明耀所指訴
      遭到辛○○傷害之情節，已不合常情。
   3、再查，刑事程序中傳訊之證人周毓清、劉隆清、劉延年及
      徐文豪，均證稱並未目睹華明耀遭辛○○傷害之事實。華
      明耀更教唆證人周毓清作偽證，此可由周毓清於95年9月
      14日檢察官訊問時結證稱：「伊沒有看到被告（即華明耀
      ）與辛○○吵架、傷害之事，但被告曾拿一張紙（名片）
      要伊按照上面的文字說明」（見95年度偵字第18186第12
      頁）；而於95年2月15日訊問時，周毓清亦明確表示伊並
      沒有看見辛○○打華明耀：「（問：告訴人稱你怕麻煩，
      才說假話，有無此事？）沒有這件事，我可以對天發誓，
      我根本沒有看到」等語。證人周毓清復於刑事第一審審理
      時證稱：「被告（即華明耀）拿名片給伊，告訴伊怎麼作
      證，要伊證明他和辛○○之間的事，還囑咐伊千萬不要忘
      記」（見第一審刑事卷96年5月7日審判筆錄第15頁）。觀
      諸周毓清所提出之名片二張，依正面文字可知係華明耀之
      名片，而背面則分別清楚載明：「請記住，九十四年四月
      十七日上午十一時左右在你們客廳和程國祥談話時被辛○
      ○沖（應為衝之誤）進來推打倒地，當場摔斷肋骨」、「
      九十四年四月十七日上午十一時左右在你們會客室和程國
      祥談話被辛○○沖進來推打倒地，當場摔斷肋骨」等語；
      且上訴人華明耀於檢察事務官訊問時，坦認該名片係其交
      付予周毓清；是周毓清所稱係華明耀要伊就其所指訴遭到
      辛○○傷害一事作證，確為真實。雖上訴人華明耀事後於
      偵查中或刑事案件審理時，均供稱周毓清並不在現場，未
      目睹伊遭傷害之事。然徵諸上開事證，華明耀明知周毓清
      並無看見辛○○傷害伊之情事，卻仍指示周毓清為虛偽陳
      述，其有故為誣陷辛○○之情事甚明。
   4、再查，華明耀雖提出診斷證明書欲證其確受有傷害，惟之
      所以造成右肘、右胸挫傷、右第九肋骨骨折等傷害之原因
      ，容有各種事因，縱使華明耀確受有上開傷害，亦難認即
      係辛○○推打所致。又關於華明耀指述辛○○推打伊倒地
      成傷等，係其親身經歷，並無誤信誤認之可能，徵諸前揭
      事證，除上訴人辛○○堅詞否認有何傷害之事實外，華明
      耀尚有前後供述不一，指示周毓清為不實證述之異常舉動
      ，是其明知辛○○並無傷害伊之事實，仍向有偵查權限之
      警員對辛○○提出傷害告訴，其確實有使辛○○受刑事處
      分之意圖。而上訴人辛○○否認有何推打傷害華明耀之事
      實，經臺灣臺北地方法院檢察署偵查後，認傷害之犯罪嫌
      疑不足，而經該署檢察官以95年度偵字第9500號對上訴人
      辛○○為不起訴處分，有上開不起訴處分書附卷可證，並
      經本院調取該傷害案件卷宗核閱無訛，堪認為真實，是上
      訴人華明耀辯稱伊無誣告故意，實無足取，其抗辯自無理
      由。
（三）按因故意或過失，不法侵害他人之權利者，負損害賠償責
      任；另不法侵害他人之身體或健康者，被害人雖非財產上
      之損害，亦得請求賠償相當之金額，民法第184條第1項前
      段、第195條第1項前段分別定有明文。查被上訴人華明耀
      就本件誣告案件之事實，既已受刑事判決有罪之處分，則
      其應負侵權行為損害賠償責任至明，則上訴人辛○○依據
      前開規定，請求上訴人華明耀賠償其所受之損害，自屬有
      據。按慰撫金之多寡，應斟酌雙方之身分、地位、資力與
      加害之程度，及其他各種情形核定相當之數額，該金額是
      否相當，自應依實際加害情形與請求人所受之痛苦及雙方
      之身分、地位、經濟狀況等關係決定之。本院審酌上訴人
      辛○○為退休陸軍中校，平日生活均於同僚共居之吳興新
      村，與上訴人華明耀並未相識，其生活範圍並無共同之朋
      友，且與鄰人交往認識、眾人公開談論之機會並不多，前
      揭誣告事件，並未造成上訴人辛○○生活上之極端困擾，
      且當時上訴人華明耀年紀已高達83歲，患有重度憂鬱症及
      廣泛性焦慮症，並有失智症合併憂鬱症狀，功能衰退，需
      他人照顧，此有臺北醫學大學附設醫院96年2月5日診斷證
      明書、國軍松山總醫院附設民眾診療服務處96年2月7日診
      斷證明書二紙在卷可證（見第二審刑事卷第84～85頁），
      再衡量其誣告行為之情節內涵，並未對上訴人辛○○名譽
      造成無可回復之損害，再斟酌上訴人二人現有財產、收入
      情形經濟狀況，及雙方之身分地位，認上訴人辛○○請求
      精神慰藉金30萬元，尚屬過高，而以3萬元為適當公允，
      超出部分，即無理由。
五、綜上所述，上訴人辛○○請求上訴人華明耀給付3萬元，及
    自起訴狀繕本送達之翌日即96年2月17日起至清償日止按年
    息5%計算之利息部分，為有理由，應予准許，至逾此部分之
    請求，為無理由，應予駁回。則原審判命上訴人華明耀如數
    給付，並駁回上訴人辛○○其餘之請求，且依民事訴訟法第
    389條第1項第3款規定，依職權宣告假執行，復依同法第392
    條第2項、第3項規定，依職權宣告上訴人華明耀得預供擔保
    免為假執行，核均無違誤，兩造上訴意旨指摘原判決不當，
    求予廢棄改判，均為無理由，應駁回上訴。
六、本件事證已臻明確，兩造其餘主張陳述及所提之證據，經審
    酌後於本件判決結果無影響，爰不逐一論駁，附此敘明。
七、據上論結，本件兩造上訴均無理由，依民事訴訟法第436之
    1第3項、第449條第1項、第78條，判決如主文。
中    華    民    國    98    年    3    月    19    日
                  民事第四庭    審判長法  官  周祖民
                                      法  官  鄧德倩
                                      法  官  張瑜鳳
以上正本係照原本作成。
本判決不得上訴。
中    華    民    國    98    年    3    月    19    日
                                      書記官  羅元秀


司法院資訊處製作；財團法人民間司法改革基金會備份。
